最高法院刑事判決　　　　　　　　　　111年度台上字第1579號
上　訴　人　臺灣高等檢察署臺南檢察分署檢察官劉榮堂
被　　　告　陳塙木



選任辯護人　蘇清水律師
　　　　　　蘇國欽律師
　　　　　　王嘉豪律師
上列上訴人因被告妨害性自主案件，不服臺灣高等法院臺南分院
中華民國110 年12月28日第二審更審判決（110 年度侵上更一字
第61號，起訴案號：臺灣臺南地方檢察署107 年度偵字第 17396
號），提起上訴，本院判決如下：
    主  文
上訴駁回。
    理  由
一、按刑事訴訟法第377 條規定，上訴於第三審法院，非以判決
    違背法令為理由，不得為之。是提起第三審上訴，應以原判
    決違背法令為理由，係屬法定要件。如果上訴理由書狀並未
    依據卷內訴訟資料，具體指摘原判決不適用何種法則或如何
    適用不當，或所指摘原判決違法情事，顯與法律規定得為第
    三審上訴理由之違法情形，不相適合時，均應認其上訴為違
    背法律上之程式，予以駁回。
二、本件原審審理結果，認為不能證明被告甲○○有起訴書所載
    於民國94年6 、7 月間某日對14歲以上未滿18歲之甲女（真
    實姓名年籍詳卷）強制性交之犯行，因而撤銷第一審之科刑
    判決，改判諭知被告無罪，已敘明其取捨證據之結果，及無
    從為被告有罪確信之心證理由，有卷存證據資料可資覆按。
三、檢察官上訴意旨略稱：
  ㈠原判決以被告或因睡眠不足、疲倦之影響，且測謊結果亦不
    得作為認定被告犯罪之關鍵或補強證據，乃認臺灣臺南地方
    檢察署檢察官囑託憲兵指揮部刑事鑑識中心對被告實施測謊
    鑑定結果（下稱系爭測謊鑑定書）雖呈不實反應，仍不為被
    告不利之認定。然本案測謊係委由憲兵指揮部刑事鑑識中心
    進行，經具結其施測人員具備專業，測謊環境、儀器均正常
    ，亦檢附測謊圖譜供參。況被告自承平日睡眠時間長達7小
    時，倘非犯案良心不安，為何測謊前只睡2小時？被告所供
    顯與其平日生活經驗有違。原判決徒以臆測方式論述被告未
    通過科學測謊，進而不採信系爭測謊鑑定報告，有理由不備
    及不載理由之違法。
  ㈡證人吳鋒鈴於偵查中之證述，主要係就檢察官所問「是否曾
    提到她有被性侵的經驗？」而為應答，檢察官並未進一步訊
    問吳鋒鈴關於被害人陳述當時之「心理狀態」、「反應、認
    知」等情，原審卻逕認其證詞不足以補強被害人之證詞，又
    原審倘認事實尚不明確，自宜依職權調查證據，以釐清事實
    ，始能正確適用法律，乃竟未為，致事實未臻明瞭，即與未
    經調查無異，遽行判決，自有應於審判期日調查之證據而未
    予調查之違法。
  ㈢原判決另以甲女與被告認識期間，經常一同飲酒，故甲女曾
    經前往被告位於臺南市○○區○○里○○○00號之2 住處與
    被告飲酒，推論甲女因而得知被告房間在客廳旁邊之位置，
    並得見房間內放有雙人床、床頭櫃、音響等擺設狀況，而採
    信被告之辯解。然被告從未陳稱甲女曾經進入其房間內，而
    個人房間內有無床頭音響，所收藏之專輯及喜歡之歌手，乃
    屬個人較為隱私的事項，被告僅係偶爾帶甲女到朋友住處喝
    酒聊天，應無告知其他朋友其上開房內隱私，甲女即無可能
    從被告友人處得悉該等隱私訊息，是被告此部分辯詞並不可
    採。原審該部分之採證，容與經驗法則及論理法則有違，併
    有適用法則不當之違法。
  ㈣甲女於107 年7 月23日首次至欣悅診所就診時，主訴遭遇另
    案被告吳鋒鈴性侵害，經診所評估、診斷罹患創傷後壓力症
    候群等症狀，而原審既採認甲女偵查中所證：其現在會有憂
    鬱、躁鬱，情緒不穩，情感上會分離或會過度反應，有時有
    幻聽幻想現象，「被告性侵的這件事算是導火線」，其自己
    家庭也有影響，但正式發病應該是算在另一件其被性侵的案
    件（即遭另案被告吳鋒鈴性侵事件）後等語，則甲女所指稱
    「被告性侵的這件事算是導火線」，即不能排除甲女罹患創
    傷後壓力症候群等症狀非本案遭被告性侵所致，是原判決遽
    認難以此為本件之補強證據，並據以為被告不利之認定，其
    認事用法，亦難認適法。
四、惟查：被害人因與被告立場相反，其陳述被害情形，難免不
    盡不實，故被害人之陳述須無瑕疵，且就其他方面調查又與
    事實相符，始得採為科刑之基礎。從而被害人之指訴，縱無
    瑕疵，亦仍應有其他補強之證據，始得據以認定被告犯罪。
    而證人所轉述其自被害人處聽聞之被害經過事實，性質上與
    被害人之陳述具同一性，非屬適格之補強證據。又所謂「測
    謊」，係依一般人在說謊時，容易產生恐懼、不安、與情境
    經驗等情緒波動反應，乃以科學方法，將受測者之上開情緒
    波動反應情形加以記錄，用以判別受測者之供述是否真實之
    技術。是「測謊」本質上是在檢測人體血壓、脈博、呼吸及
    皮膚導電反應引起之生理變化，用以研判受測人所述是否屬
    實。然測謊中之生理反應不一定全然來自說謊，受測者於施
    測時之緊張情緒、疾病、激憤、冷靜之自我抑制，甚或為受
    測以外之其他事件所影響，皆有可能引起相同或類似之生理
    反應。故是否說謊與生理反應之變化間，難謂即有必然之因
    果關係。又我國現行實務，固認為測謊在具備一定嚴格條件
    下，具有證據能力，至於其證明力如何，則屬事實審法院得
    依職權自由判斷之事項。然接受測謊之刑事被告，以其對切
    身清白及須否負擔刑責之關注，測謊過程中心理上之負擔，
    不免影響及呼吸、血壓等反應，故其結果僅得供裁判之佐證
    ，殊難作為認被告犯罪之積極、直接證據。
    原判決就其調查證據之結果，已敘明被告堅詞否認犯行，而
    吳鋒鈴之證述、系爭測謊鑑定書及欣悅診所之病歷摘要等證
    據資料，或為轉述聞自甲女於審判外之陳述，係屬累積證據
    ，不具補強證據之適格，或認測謊結果可能受到諸多因素影
    響而有相異的結果，不宜資為認定犯罪事實之關鍵證據，及
    甲女罹患創傷後壓力症候群等症狀，乃肇因於另案妨害性自
    主案件，並非本案所致，均無從據為甲女指述之補強證據，
    乃認無其他積極事證足資擔保其指訴真確性，因而無從為認
    定被告有被訴強制性交犯行之理由，與卷存資料悉無不合，
    所為說明，無悖於經驗法則與論理法則，自不能任意指為違
    法。
五、檢察官就被告犯罪事實，應負舉證責任，並指出證明之方法
    ，為刑事訴訟法第161條第1項所明定。因此，檢察官對於起
    訴之犯罪事實，應負實質之舉證責任。倘其所提出之證據，
    不足為被告有罪之積極證明，或其闡明之證明方法，無從說
    服法院形成被告有罪之心證，基於無罪推定之原則，自應為
    被告無罪之諭知。原判決就檢察官所提卷內訴訟資料，逐一
    剖析，參互審酌，仍無從獲得被告有被訴之成年人故意對少
    年犯強制性交犯行而為有罪之心證，已記明認定之理由，檢
    察官復未主張尚有何證據待調查（見更一審卷各次筆錄），
    因而為被告有利之認定，於法洵無違誤。檢察官上訴意旨徒
    就原審取捨證據及判斷其證明力職權之適法行使，及判決內
    已明白論斷之事項，任憑己見為不同之評價，指摘原判決採
    證不當，自非適法之第三審上訴理由，應認其上訴違背法律
    上之程式，予以駁回。至於檢察官上訴書所檢附告訴人之「
    刑事請求檢察官上訴狀」以為補充之上訴理由，因非屬檢察
    官上訴書狀本身所述之理由，而刑事訴訟法復無第三審上訴
    理由得引用或檢附其他文件代替之規定，本院自無從審酌，
    附予指明。
據上論結，應依刑事訴訟法第395條前段，判決如主文。
中    華    民    國   111    年    4     月    13    日
                  刑事第八庭審判長法  官  段  景  榕  
                                  法  官  鄧  振  球  
                                  法  官  汪  梅  芬  
                                  法  官  宋  松  璟  
                                  法  官  楊  力  進  
本件正本證明與原本無異
                                  書記官
中    華    民    國   111    年    4     月    14    日